臺灣高等法院刑事判決
110年度上訴字第1421號
上  訴  人  
即  被  告  潘明棟


上列上訴人因違反毒品危害防制條例案件，不服臺灣新竹地方法
院110年度訴字第113號，中華民國110年3月23日第一審判決（起
訴案號：臺灣新竹地方檢察署109年度毒偵字第1168號），提起
上訴，本院判決如下：
    主  文
原判決撤銷。
本件公訴不受理。
    理  由
一、公訴意旨略以：上訴人即被告甲○○（下稱被告）前因施用第
    一級毒品案件，經臺灣新竹地方檢察署檢察官以107年度毒
    偵字第973號案件為附命戒癮治療之緩起訴處分確定，緩起
    訴期間自民國107年9月11日至109年3月10日止，並於108年5月
    31日（起訴書誤植為108年6月6日）完成戒癮治療療程
　　。詎其仍未戒除毒癮，復基於施用第一級毒品之犯意，於10
    9年5月18日中午12時許，在其停於新竹市○區○○路0段000巷0
    0號國立臺灣大學醫學院附設醫院新竹分院停車場之車輛內
    ，以將第一級毒品海洛因捲入香菸後點燃吸食之方式，施用
    海洛因1次。因認被告涉犯毒品危害防制條例第10條第1項之
    施用第一級毒品罪嫌。
二、按毒品危害防制條例業於108 年12月17日修正，並於109年1
    月15日公布，依同條例第36條規定，同條例第24條之施行日
    期，由行政院定之外（自110年5月1日施行），同條例第20
    、23 條等規定，已於同年7月15日施行，而依修正後毒品危
    害防制條例第35條之1第2款規定，審判中之案件由法院依修
    正後規定處理，先予說明。　
三、經查：
（一）被告行為後，毒品危害防制條例第20條第3項、第23條第2
      項分別修正為「依前項規定為觀察、勒戒或強制戒治執行
      完畢釋放後，『3年後』再犯第10條之罪者，適用前2項之規
      定」、「觀察、勒戒或強制戒治執行完畢釋放後，『3年內
      』再犯第10條之罪者，檢察官或少年法院（地方法院少年
      法庭）應依法追訴或裁定交付審理」。觀諸毒品危害防制
      條例第20條第3項、第23條第2項之修法理由略以：施用毒
      品者具「病患性犯人」之特質，並參諸世界各國之醫療經
      驗及醫學界之共識，咸認施用毒品成癮者，其心癮甚難戒
      除，如觀察、勒戒或強制戒治執行完畢釋放後，3年後始
      再有施用第一級、第二級毒品之行為者，足見其有戒除毒
      癮之可能，宜再採以觀察、勒戒方式戒除其身癮及以強制
      戒治方式戒除其心癮之措施，為能放寬觀察、勒戒或強制
      戒治制度之適用時機，以協助施用者戒除毒癮，爰修正第
      20條第3項、第23條第3項等語。可知本次修法對於施用毒
      品者，認具有病患性犯人性質，對初犯採觀察、勒戒或強
      制戒治等治療方式以戒除其身癮及心癮，並放寬施以觀察
      勒戒或強制戒治之適用時機，倘前述觀察、勒戒或強制戒
      治後「3年後再犯」，顯見前所實施治療方式已足以遮斷
      其施用毒品之癮，為期自新，應裁定觀察勒戒，以協助施
      用者徹底戒除毒癮。但對於第3次（或第3次以上）再度施
      用毒品之時間，距最近1次觀察、勒戒或強制戒治執行完
      畢釋放後已逾3年者，應適用同條例第20條第3項，抑或同
      條例第23條第2項規定處理，法律並未明確規定，惟基於
      罪刑法定之明確性原則、法條之文義解釋，參諸觀察、勒
      戒等治療處置乃結合醫師、觀護人、社工心理諮商等不同
      領域之專業人員參與之保安處分措施，其目的無非希望施
      用毒品者能戒斷毒癮，改變其病態行為，在憲法保障人身
      自由、生存權、健康權等基本人權之規範下，由國家在資
      源許可的範圍內，善盡維護國民身心健康的最低限度保護
      義務，且最高法院已明示該院95年度第7次及97年度第5次
      刑事庭會議決議，不再供參考（見最高法院109年8月11日
      第3次刑事庭會議決議及多數見解），應認第3犯（或第3
      犯以上）如距最近1次觀察、勒戒或強制戒治執行完畢釋
      放後已逾3年，足認前開治療療程已收初步實效，應重啟
      處遇程序，再予觀察、勒戒或強制戒治之機會（最高法院
      109年度台上字第3240號、第4105號判決意旨參照）。即1
      09 年1 月15日修正公布、同年7 月15日施行之毒品危害
      防制條例第20條第3 項規定，犯第10條之罪於觀察、勒戒
      或強制戒治執行完畢釋放後，3 年後再犯第10條之罪者，
      適用本條前2 項之規定。上開所謂「3 年後再犯」，只要
      本次再犯（不論修正施行前、後）距最近1 次觀察、勒戒
      或強制戒治執行完畢釋放，已逾3 年者，即該當之，不因
      其間有無犯第10條之罪經起訴、判刑或執行而受影響（最
      高法院109年度台上大字第3826號裁定意旨參照）。
（二）又毒品危害防制條例第24條已於109年1月15日修正公布，
      並自110年5月1日起施行，而毒品危害防制條例於97年4月
      30日修正後，就18歲以上施用毒品者進入司法程序之戒癮
      治療方式，採取「觀察、勒戒或強制戒治」及「附命戒癮
      治療緩起訴」雙軌制，立法者旨在設計多元處遇，以達對
      施用毒品者有效治療、戒毒自新之目的，究應採機構或社
      區處遇方式，立法者賦予檢察官裁量權，「得」依職權於
      個案中具體審酌決定。準此，在同條例第20條第3項及第2
      3條第2項修正施行後，有關同條例第24條規定之解釋及適
      用範圍，勢須參酌上揭修法意旨，在現行規範文義範圍內
      配合調整，以貫徹前述修法目的。從而，在施用毒品者第
      3犯（或第3犯以上）如距最近1次觀察、勒戒或強制戒治
      執行完畢釋放後已逾3年者，檢察官仍得本於職權，就修
      正後毒品危害防制條例第20條第3項、第23條第2項及第24
      條等規定、立法目的，妥為斟酌、裁量是否聲請法院裁定
      觀察、勒戒或為附命完成戒癮治療之緩起訴處分，於此，
      法院原則上應尊重檢察官職權之行使，僅為有限之低密度
      審查。
（三）再按起訴之程序違背規定者，應諭知不受理之判決，為刑
      事訴訟法第303條第1款所明定。而初犯毒品危害防制條例
      第10條之罪者，或第3犯（或第3犯以上）距最近1次觀察
      、勒戒或強制戒治執行完畢釋放後已逾3年者，依現行毒
      品危害防制條例第20條、第23條、第24條等規定，本於上
      開對具治療成效之病患性毒品犯人，期能藉由強制治療之
      保安處分或社區處遇，戒除其身癮及心癮之立法本旨，均
      應經檢察官審酌、裁量採取「觀察、勒戒或強制戒治」或
      「附命戒癮治療緩起訴」之前置程序，行為人在觀察、勒
      戒或強制戒治執行完畢釋放後，3年內再犯同條之罪，或
      有第24條第2 項經撤銷緩起訴處分者，始符合檢察官應依
      法起訴或聲請簡易判決處刑之要件，否則即與法定訴追之
      要件不符，縱其間曾因犯施用毒品罪經刑事處罰且未滿3 
      年，然此既非屬上開規定之起訴要件，自不生影響（最高
      法院109年度台上字第3777號判決意旨參照）。而毒品危
      害防制條例第35條之1 第2 款後段規定「依修正後規定應
      為不起訴處分或不付審理之裁定者，法院或少年法院（地
      方法院少年法庭）應為免刑之判決或不付審理之裁定」之
      文義，所謂法院應為「免刑之判決」之情況，係以檢察官
      有應為不起訴處分之情形為前提，法院始能為免刑之判決
      ，準此，在檢察官尚未本於職權就具體個案斟酌、裁量後
      決定聲請法院裁定觀察、勒戒或為附命完成戒癮治療之緩
      起訴處分前，法院無可審查檢察官是否為合義務性之裁量
      ，自不宜逕依同條例第35條之1第2款後段規定，遽予認定
      有應為不起訴處分之情形而依職權裁定觀察、勒戒（或強
      制戒治）後為被告免刑之判決，應依首揭說明，認為本案
      訴訟條件欠缺且無從補正，為不受理之判決。至修正後毒
      品危害防制條例第35條之1 之立法理由固載明：「關於具
      體案件適用新舊法之說明如下：若該等案件於修正施行前
      已繫屬於法院或少年法院（地方法院少年法庭）者，為求
      程序之經濟，法院或少年法院（地方法院少年法庭）應依
      修正施行後之規定處理，即應依職權為觀察、勒戒或強制
      戒治之裁定。依修正施行後之規定，受觀察、勒戒人無繼
      續施用傾向者或強制戒治期滿後，應為不起訴處分或不付
      審理之裁定者，法院或少年法院（地方法院少年法庭）應
      為免刑之判決或不付審理之裁定」。立法者於立法說明所
      為立法指示，固為法律解釋方法之一種，然「法官應依據
      法律獨立審判」、「行為之處罰，以行為時之法律有明文
      規定者為限。拘束人身自由之保安處分，亦同」，憲法第
      80條、刑法第1條均有明文，是法院於裁判時，首應依憑
      現行有效之法律，參酌法律規定之文義、目的、整體法律
      規範之體系為綜合判斷，尚非單憑立法理由說明為據。本
      院審酌本次毒品危害防制條例修法本旨及理由，認施用毒
      品者第3犯（或第3犯以上）如距最近1次觀察、勒戒或強
      制戒治執行完畢釋放後已逾3年者，檢察官仍得本於立法
      者所賦予之裁量權，依職權裁量是否聲請法院裁定觀察、
      勒戒或為附命完成戒癮治療之緩起訴處分，業如前述，則
      毒品危害防制條例第35條之1之立法理由認是類案件於修
      正施行前已繫屬於法院，法院應依職權裁定觀察、勒戒或
      強制戒治等旨，致使檢察官未及審酌、行使前揭裁量權，
      剝奪被告可能受為附命完成戒癮治療之緩起訴處分等非拘
      束人身自由處分之可能性，與同條例第20條、第23條、第
      24條之修正意旨是否相合，尚非無疑，併予說明。
（四）復按修正後毒品條例第20條第3項所謂「3年後再犯」，只
      要本次再犯（不論修正施行前、後）距最近 1次觀察、勒
      戒或強制戒治執行完畢釋放，已逾3年者，即該當之，不
      因其間有無犯施用毒品罪經起訴、判刑或執行而受影響。
      亦即對於戒除毒癮不易者，唯有以機構內、外處遇及刑事
      制裁等方式交替運用，以期能控制或改善其至完全戒除毒
      癮，此為本院已達成一致之法律見解。則被告縱為屢犯施
      用毒品罪之成癮慣犯，其間復曾因施用毒品罪，經起訴、
      判刑或執行，只要本次再犯施用毒品罪距其最近1次觀察
      、勒戒或強制戒治執行完畢釋放後，已逾3年者，既仍有
      修正後毒品條例第20條第3項規定之適用，依舉重明輕之
      法理，倘僅經檢察官為「附命緩起訴」而非起訴、判刑，
      不論有無完成戒癮治療，其再犯更有適用同條例第20條第
      3項規定，施以「觀察、勒戒或強制戒治」之必要（最高
      法院110年度台上字第2096號判決意旨參照）。而本件被
      告固前因施用毒品案件，經臺灣新竹地方檢察署檢察官以
      107年度毒偵字第973號為附命戒癮治療之緩起訴處分確定
      ，緩起訴期間自107年9月11日至109年3月10日止，並於108
      年5月31日完成戒癮治療療程，有本院被告前案紀錄表在
      卷可佐，惟揆諸前揭說明，檢察官仍應依修正後毒品危害
      防制條例第20條第3項等規定，而決定適用觀察、勒戒或
      強制戒治等處遇之程序，不得逕行起訴。
四、原審認定被告施用第一級毒品犯行，事證明確，據以論罪科
    刑，固非無據。惟被告（一）前於87年間，因施用毒品案件
    ，經原審法院以87年度毒聲字第747號裁定送觀察、勒戒後
    ，認無繼續施用毒品之傾向，於87年10月27日釋放出所，並
    由臺灣新竹地方檢察署檢察官以87年度偵字第6890號為不起
    訴處分；（二）又於88年間，因施用毒品案件，經原審法院
    以88年度毒聲字第1906號裁定送觀察、勒戒後，認無繼續施
    用毒品之傾向，於88年10月27日執行完畢而釋放出所，並由
    臺灣新竹地方檢察署檢察官以88年度偵字第4143號為不起訴
    處分；（三）再於95年間，因施用毒品案件，經原審法院以
    95年度毒聲字第164號裁定送觀察、勒戒後，認有繼續施用
    毒品傾向，再經原審法院以95年度毒聲字第309號裁定令入
    戒治處所施以強制戒治，迄至96年8月15日執行完畢而釋放
    ，並由臺灣新竹地方檢察署檢察官以96年度戒毒偵字第39
　　號為不起訴處分等情，有本院被告前案紀錄表在卷可稽，則
    本案被告被訴於「109年5月18日中午12時許」，施用第一級
    毒品海洛因1次之犯行，距其最近1次犯施用毒品經依法強制
    戒治執行完畢釋放之「96年8月15日」，期間已逾3年，揆諸
    前揭說明，自應依修正後之毒品危害防制條例第20條第3項
    、第24條等規定，重啟處遇程序，再予被告適用「觀察、勒
    戒或強制戒治」強制治療程序或受「附命戒癮治療緩起訴處
    分」之機會。檢察官未適用修正後毒品危害防制條例等相關
    規定，針對個案具體審酌、裁量有無對被告附命完成戒癮治
    療之緩起訴處分之可能，逕予提起公訴，法院無可審查檢察
    官是否為合義務性之裁量而認定本案有應為不起訴處分之情
    事，應認檢察官就被告施用第一級毒品犯行提起公訴之起訴
    程序屬違背規定，且無從補正，原審未適用新法諭知不受理
    之判決，而逕為諭知被告有罪之實體判決，尚有未合。被告
    以本案起訴之檢察官未啟動調查，亦未按程序行事等為由提
    起上訴（見本院卷第15至19頁），固未指摘及此，惟原判決
    既有前揭可議之處，仍屬無可維持，應由本院將原判決撤銷
    ，自為公訴不受理之判決，並不經言詞辯論為之。至本案被
    告施用毒品犯行是否符合毒品危害防制條例第20條、第23條
    、第24條等規定，檢察官仍得本於職權，具體審酌個案情節
    ，裁量聲請法院裁定觀察、勒戒或為附命完成戒癮治療之緩
    起訴處分，抑或為其他適法處理，附此敘明。
據上論斷，應依刑事訴訟法第369條第1項前段、第364條、第307
條、第303條第1款，判決如主文。
本案經檢察官鄒茂瑜提起公訴。
中　　華　　民　　國　　110 　年　　7 　　月　　7 　　日
                  刑事第十九庭審判長法　官  曾淑華
                                    法　官  陳文貴
                                    法　官  王美玲
以上正本證明與原本無異。
如不服本判決，應於收受送達後20日內向本院提出上訴書狀，其
未敘述上訴之理由者並得於提起上訴後20日內向本院補提理由書
（均須按他造當事人之人數附繕本）「切勿逕送上級法院」。
                                    書記官  李逸翔
中　　華　　民　　國　　110 　年　　7 　　月　　7 　　日